【裁判字號】    96,上訴,1277
【裁判日期】    970102
【裁判案由】    違反毒品危害防制條例
【裁判全文】
臺灣高等法院臺南分院刑事判決  九十六年度上訴字第一二七七號
上訴人  臺灣雲林地方法院檢察署檢察官
被  告  甲○○
指定辯護人  本院公設辯護人  乙○○
上列上訴人因被告違反毒品危害防制條例案件，不服臺灣雲林地
方法院九十六年度訴字第六三號中華民國九十六年十月二十三日
第一審判決（起訴案號：臺灣雲林地方法院檢察署九十五年度偵
字第五八０二號），提起上訴，本院判決如下：
    主    文
原判決撤銷。
本件公訴不受理。
    理    由
一、公訴意旨略以：被告甲○○明知海洛因係毒品危害防制條例
    第二條第二項第一款所列之第一級毒品，依法不得販賣、持
    有。竟於民國（下同）九十五年十一月十三日某時許，在臺
    中市○○路○○道附近，以新臺幣（下同）三萬元之價格，
    向真實姓名、年籍均不詳，綽號「大頭」之成年男子，購買
    數量不詳之海洛因後，除部分供自己施用外，其餘則萌生販
    賣營利之意思，將購得之海洛因加以分裝成十五小包，意圖
    販賣而持有第一級毒品。嗣於同年月二十三日上午十時許，
    在雲林縣斗六市○○路○段二一一號七樓之五居所內，經警
    持搜索票實施搜索，扣得上開海洛因十五小包（合計淨重一
    ．五三公克，空包裝總重三．一八公克）、白色粉末一小包
    （淨重０．九五公克，空包裝總重０．五三公克）、塑膠分
    裝鏟四支、空夾鏈袋二包、電子磅秤一臺、殘渣袋一只、塑
    膠軟管一條、已注射過針筒十支、及安非他命吸食器三個，
    因認被告涉犯毒品危害防制條例第五條第一項意圖販賣而持
    有第一級毒品罪嫌。
二、按犯罪事實應依證據認定之，無證據不得認定犯罪事實；不
    能證明被告犯罪者，應諭知無罪之判決，刑事訴訟法第一百
    五十四條第二項、第三百零一條第一項分別定有明文。犯罪
    事實之認定，應憑證據，如未能發現相當證據，或證據不足
    以證明，自不能以推測或擬制之方法，以為裁判基礎。而認
    定不利於被告之事實，須依積極證據，茍積極之證據不足為
    不利於被告事實之認定時，即應為有利於被告之認定，更不
    必有何有利之證據（最高法院三十年上字第八一六號判例參
    照）。且刑事訴訟上證明之資料，無論其為直接或間接證據
    ，均須達於通常一般之人均不致有所懷疑，而得確信其為真
    實之程度，始得據為有罪之認定，若其關於被告是否犯罪之
    證明未能達此程度，而有合理懷疑之存在，致使無從形成有
    罪之確信，根據「罪證有疑，利於被告」之證據法則，即不
    得遽為不利被告之認定（最高法院七十六年度臺上字第四九
    八六號判例參照）。又最高法院九十二年臺上字第一二八號
    判例闡明：「刑事訴訟法第一百六十一條已於九十一年二月
    八日修正公布，其第一項規定：檢察官就被告犯罪事實，應
    負舉證責任，並指出證明之方法。因此，檢察官對於起訴之
    犯罪事實，應負提出證據及說服之實質舉證責任。倘其所提
    出之證據，不足為被告有罪之積極證明，或其指出證明之方
    法，無從說服法院以形成被告有罪之心證，基於無罪推定之
    原則，自應為被告無罪判決之諭知。」再毒品危害防制條例
    第五條第一項意圖販賣而持有第一級毒品罪，其構成要件乃
    必以行為人以販賣以外之原因而非法持有第一級毒品，嗣起
    意意圖販賣者方屬之，而該條項規定構成要件中，因含有「
    意圖販賣」之主觀違法要素，故於訴訟上對於行為人是否具
    有販賣之意圖，乃必須有相當之客觀事實，足以表明其主觀
    上意念之遂行性與確實性，方得認行為人有該項意圖。
三、公訴意旨認被告涉犯毒品危害防制條例第五條第一項意圖販
    賣而持有第一級毒品罪嫌，無非以：海洛因價值昂貴，容易
    受潮變質，被告將扣案之海洛因分裝成十五小包，若未在數
    天內施用完畢，很容易因為保存不當而損壞，若純供被告自
    己施用，實無如此分裝之必要，且扣案之電子磅秤一臺，為
    販賣毒品者常備之輔助工具，被告若為單純施用，亦無需自
    備電子磅秤，況被告自承遭查獲時失業在家，被告為圖賺取
    金錢而將購買之海洛因分裝伺機變賣圖利，實與常情無違等
    語，為主要論據。訊據被告固坦承其於上開時、地，為警搜
    索扣得其所有之海洛因共十五小包、白色粉末一小包、塑膠
    分裝鏟四支、空夾鏈袋二包、電子磅秤一臺、殘渣袋一個、
    塑膠軟管一條、已注射過針筒十支、及安非他命吸食器三個
    等事實，惟堅決否認有意圖販賣而持有第一級毒品犯行，辯
    稱：扣案海洛因十五小包係伊用來施用的，並沒有要賣等語
    。
四、經查：
(一)扣案之海洛因，係被告於前述時、地，以三萬元之價格，向
    綽號「大頭」之成年男子購買後，由被告在上開處所將之分
    裝並摻入葡萄糖粉，而於上開時、地為警搜索時查獲，經警
    扣得施用所剩之海洛因共十五小包、白色粉末一小包、塑膠
    分裝鏟四支、空夾鏈袋二包、電子磅秤一臺、殘渣袋一個、
    塑膠軟管一條、已注射過針筒十支、及安非他命吸食器三個
    等情，為被告供承不諱，而案發遭查扣之白色粉末十六小包
    ，經送鑑定之結果，認其中十五包含有海洛因成分（合計淨
    重一．五三公克，空包裝總重三．一八公克），另一包並未
    發現有法定毒品成分（淨重０．九五公克，空包裝重０．五
    三公克），有法務部調查局九十五年十二月二十二日調科壹
    字第０九五二三０四九九九０號鑑定書在卷可稽，足認扣案
    之白粉十六包中，其中十五包確屬第一級毒品海洛因無訛。
    被告將前述自綽號「大頭」之成年男子購得海洛因後，自行
    分裝成十五包乙情，堪以認定。
(二)警方查獲前述海洛因十五包後，分別秤重後記載其重量於海
    洛因外包裝上，毛重分別為：０．一九公克一包、０．二公
    克二包、０．二四公克二包、０．二五公克二包、０．二六
    公克一包、０．三三公克一包、０．三四公克六包等情，已
    據被告供認在卷，並有查獲照片二張在卷可稽，足見在查獲
    當時，海洛因外包裝上並無重量之記載，此乃警方於查獲後
    秤重而填寫。本院認為依一般毒品交易之常情，交易價格多
    屬整數（如五百元、一千元），少有零頭，而同一販毒者，
    若出售之價格相同，除非毒品純度不同或與購毒者交情親疏
    有別而異其價格，否則所出售之毒品應屬等重或有比例上等
    差之重量，而上開０．一九公克、０．二公克、０．二四公
    克、０．二五公克、０．二六公克、０．三三公克、０．三
    四公克之重量均不相同，亦均無比例上之等差可言，且警方
    查獲時亦未見上開海洛因外包裝袋有何重量之註記，論述如
    前，被告若先行分裝伺機出售，理應於分裝時將之分裝成等
    重或等差之重量，且於包裝袋外標示重量，否則若恰有人前
    來購買，免不了再次秤重，顯然不符毒品迅速交易之經驗法
    則，是被告將上開海洛因分裝成十五小包無法排除供己施用
    之可能，尚難執此即謂被告有販賣海洛因之意圖。
(三)又電子磅秤、塑膠分裝鏟及空夾鏈袋，通常固為販賣海洛因
    常見之輔助工具，惟購買海洛因者為確保其所購海洛因確實
    達到約定之購買重量，其持電子磅秤前往交易者，亦所在多
    有，而塑膠分裝鏟與空夾鏈袋更是施用海洛因者所常用以分
    裝藉以方便攜帶外出，若非有其他證據加以佐證，尚難僅以
    警方扣得電子磅秤、分裝鏟及空夾鏈袋，即遽謂被告係意圖
    販賣而持有海洛因。另扣案之殘渣袋一只、塑膠軟管一條、
    已注射過之針筒十支、及安非他命吸食器三個等物，更能證
    明被告有施用毒品之行為。尤其上開殘渣袋大小與空夾鍊袋
    大小均一致，業經原審於審理中當庭勘驗屬實，可見該殘渣
    袋乃被告藉扣案之空夾鏈袋分裝而來，因施用完畢未及丟棄
    而遭查獲，亦與被告供稱扣案之空夾鏈袋係用以分裝該扣案
    之海洛因等語相符，益可認定被告所辯分裝海洛因係為了方
    便施用等語，應非虛妄。
(四)公訴人雖以被告遭警查獲當時失業沒有錢，而指訴被告在主
    觀上應有販賣圖利之意思。惟所謂「當時失業沒有錢」之意
    思為何，檢察官並未詳予論證，稽其意旨，應係認為被告經
    濟狀況不佳，不足以支持其長期而大量地施用毒品，因此認
    為被告乃心生販賣毒品之意而持有毒品，以伺機販毒牟利。
    然被告於原審及本院審理時陳稱：其先前在某中醫診所櫃檯
    工作已五年之久，頗有積蓄，可用以支付購買海洛因之花費
    等語，則自被告購買毒品施用後迄至為警查獲時，被告經濟
    狀況究竟有何變化，致使被告購毒之初原無販毒之意（若購
    毒之初即有販毒之意，則已構成販賣毒品罪，而非僅意圖販
    賣而持有毒品罪），而因經濟狀況發生變化（變差），使被
    告萌生販毒之意，而持有毒品伺機販毒？此並未據檢察官舉
    出積極事證證明，復參酌被告扣案之海洛因十五小包係以三
    萬元之價格購入後加以分裝，購買金額雖多，亦無從證明超
    出被告經濟能力所能負擔，自難認被告有經濟狀況不佳，而
    後起意伺機販賣毒品之行為。再者，經濟狀況不佳雖「有可
    能」使為施用毒品而持有毒品者，萌生販毒之意而伺機販毒
    牟利，以支應爾後購毒所需，惟其間並不具有必然性，被告
    是否意圖販賣而持有毒品，仍應藉由其他客觀事實以推斷其
    主觀犯意，本件既無其他客觀事實足以證明被告「意圖販賣
    毒品」之主觀犯意，自難遽以被告失業在家即論被告經濟狀
    況不佳，率爾推論被告有公訴人所指意圖販賣而持有犯行。
(五)被告於上開時地遭警查獲時，因有施用海洛因之行為，經公
    訴人向原審法院聲請將被告送請觀察、勒戒獲准，被告在觀
    察勒戒期滿後，因有繼續施用毒品之傾向，經公訴人再聲請
    將被告送強制戒治獲准，被告業於臺灣臺中女子監獄執行強
    制戒治完畢乙情，業據被告供認不諱，且有被告濫用藥物尿
    液檢驗報告一紙附卷可參，並有臺灣高等法院被告前案紀錄
    表附卷足憑，足認被告確有施用海洛因之犯行無誤。況被告
    前述尿液檢驗報告顯示被告尿液中可待因之含量為17473ng/
    ml、嗎啡含量為40184ng/ml，數值非低，可見被告陳稱每日
    均需施用二包海洛因，實屬非虛。扣案之海洛因僅十五包，
    公訴人既未舉證被告所述施用海洛因之頻率及數量為虛偽，
    甚或有超過一般人所能承受海洛因之致死劑量之情事，則應
    認被告上開所述施用頻率及數量為真。基此，以被告施用之
    頻率及數量計算，扣案之海洛因縱由被告分裝成十五包，亦
    僅需一星期餘即可施用完畢，該海洛因是否當然會這麼短期
    間內受潮變質而損壞？未見公訴人為進一步證明，已難認被
    告將之分裝施用有何不合常情之處。公訴人認海洛因容易受
    潮變質而損壞，被告將之分裝成十五包即具有販賣之意圖，
    尚嫌速斷。參酌扣案之殘渣袋、注射針筒十支及塑膠軟管一
    條皆為施用海洛因者常用之工具，益徵被告對海洛因之依賴
    甚深，從而，被告辯稱：上開海洛因均供己施用，無意圖販
    賣而持有情事，應非飾卸。
(六)綜上所述，公訴人認被告所涉意圖販賣而持有第一級毒品之
    犯行，因無其他客觀之積極證據足以證明於被告之主觀意圖
    上有意圖販賣而非法持有第一級毒品海洛因之遂行性與確實
    性，揆諸上揭說明，尚難證明被告有公訴人指訴之犯行，被
    告犯罪尚屬不能證明。
五、原審基於上述理由，認被告被訴意圖販賣而持有第一級毒品
    部分，犯罪尚屬不能證明，固屬無見。惟單純非法持有第一
    級毒品之行為與檢察官起訴事實所指之意圖販賣而持有第一
    級毒品行為，基本事實相同，當為起訴效力所及。原審審理
    結果認被告無販賣之意圖，而不成立意圖販賣而持有第一級
    毒品罪犯行，但是否成立非法持有之罪罪名，則未予審認，
    僅於理由內說明「被告持有海洛因之低度行為，應認為施用
    海洛因之高度行為所吸收，不另論罪。」自有未洽。公訴人
    上訴亦指摘「被告施用海洛因之行為已經由本署向法院聲請
    觀察勒戒，準此原判決應為不受理判決，而不得為實體上無
    罪之判決，原判決諭知被告無罪，應屬判決違背法令。」自
    為有理由，原判決則屬無法維持，應由本院撤銷改判之。爰
    審酌被告於本件遭警查獲時之施用海洛因行為，業經臺灣雲
    林地方法院檢察署九十五年度毒偵字第一七九五號聲請臺灣
    雲林地方法院九十五年度毒聲字第三三九號裁定送觀察、勒
    戒，在觀察勒戒期滿後，因有繼續施用毒品之傾向，再經臺
    灣雲林地方法院九十六年度毒聲字第三十五號裁定令入戒治
    處所施以強制戒治，其期間為六個月以上，至無繼續強制戒
    治之必要為止。被告執行屆滿六個月，認無繼續強制戒治之
    必要，於九十六年十一月十九日釋放，再經臺灣雲林地方法
    院檢察署九十六年度戒毒偵字第五八號於九十六年十二月五
    日為不起訴處分確定。有臺灣高等法院被告前案紀錄表、被
    告在監在押資料、九十六年度戒毒偵字第五八號九十六年十
    二月五日不起訴處分書在卷足憑，乃依刑事訴訟法第三百零
    三條第四款：「曾為不起訴處分而違背第二百六十條之規定
    ，再行起訴者，應為不受理判決。」規定，為不受理判決。
六、據上論斷，應依刑事訴訟法第三百六十九條第一項前段、第
    三百六十四條、第三百零三條第四款，判決如主文。
本案經檢察官郭珍妮到庭執行職務。
中    華    民    國    97    年     1    月     2    日
                  刑事第一庭審判長法官  黃  崑  宗
                                  法官  王  明  宏
                                  法官  蔡  長  林
以上正本證明與原本無異。
檢察官如不服本判決，應於收受本判決後十日內向本院提出上訴
書。其未敘述上訴理由者並得於提起上訴後十日內向本院補提理
由書。
                                書記官  李  培  薇
中    華    民    國    97    年     1    月     3    日


司法院資訊處製作；財團法人民間司法改革基金會備份。
